【裁判字號】    97,台抗,251
【裁判日期】    970403
【裁判案由】    殺人聲請再審
【裁判全文】
最高法院刑事裁定              九十七年度台抗字第二五一號
抗  告 人   甲○○
上列抗告人因殺人案件，不服臺灣高等法院臺南分院中華民國九
十七年一月二十八日駁回聲請再審之裁定（九十七年度聲再字第
九號），提起抗告，本院裁定如下：
    主  文
抗告駁回。
    理  由
本件原裁定以：聲請人即抗告人甲○○（下稱抗告人）聲請再審
意旨略稱：(一)本案之發生，是因抗告人長期遭被害人陳志昇侵害
、壓制、威脅，抗告人為掙脫束縛，欲尋求經濟上之獨立自主，
亟待外出工作，卻一再受阻、受辱，種種積怨的累積，加上憂鬱
症、失憶症之發作，而誤觸重典，且抗告人犯罪過程，亦甚激烈
、曲折，況抗告人犯罪後，亦以自我了斷方式，欲結束自己生命
，實非正常人所能想像。原審對抗告人一再遭凌虐、羞辱情節，
未予調查。(二)依抗告人租屋之房東證述，其當天會去租屋處巡視
，是因派出所警員告知該租屋內經檢舉有人吸毒云云。而抗告人
事後再三回想，在對被害人開槍後，曾打過數通電話，有報警、
有告知友人，但又都不太記得，經由房東之指證，足以印證，派
出所接獲之電話，即為抗告人所撥，抗告人當時撥電話至派出所
，可能係想自首，但語焉不詳，致警員誤解。因此依抗告人犯案
時之精神障礙情節，已對處理外界事務之理性、判斷，相較於普
通人之平均程度，顯然減退不足。(三)經嘉義基督教醫院鑑定認：
「綜合簡員過去病史及鑑定時之臨床症狀，並合併有酗酒，及服
用安眠藥之情形等，故簡員應為一憂鬱症患者，且未曾接受任何
精神科治療。但並無任何積極證據證明簡員在行兇時，受其精神
障礙或心智缺陷所影響，以致辨識其行為違法或依其辨識而行為
之能力有所缺陷。簡員所稱服用藥物及酒精後意識喪失，應為醫
學上之前行性失憶狀態」。(四)起訴意旨認抗告人持槍殺被害人及
前往嘉義市丟棄手槍時，雖曾短暫持有，但主觀上並無持有或運
輸槍、彈之犯意，且當晚抗告人因欲外出工作，再遭傷害、凌辱
，悲憤之際，基於自衛而反抗。抗告人自持槍使用至丟棄，全無
持有槍枝之犯意。原法院前審亦認抗告人並無持有之犯意，原判
決認事用法均有違誤。(五)公訴人對於抗告人遭受被害人控制、虐
待情事，表示是事實，而不爭執，因之，抗告人是否有刑法第二
百七十三條基於義憤而犯罪之從輕懲處之適用，原判決未予審酌
。(六)綜上所陳，依刑法第五十七條規定，本應再予從寬懲處。縱
認抗告人違法持槍，在綜合量刑時，亦應予以酌減。爰依刑事訴
訟法第四百二十條第一項第六款規定聲請再審等語。惟按刑事訴
訟法第四百二十條第一項第六款之「新證據」，係指該證據當時
已經存在，為法院及當事人所不及知，不及調查斟酌，至其後始
行發見，且就證據本身形式上觀察，固不以絕對不須經過調查程
序為條件，但必須顯然可認為足以動搖原有罪確定判決，而為受
判決人無罪、免訴、免刑或輕於原判決所認罪名之判決者為限，
即須具備「嶄新性」及「顯然性」二要件，始合於規定。本件再
審理由(一)指原審對抗告人一再遭凌虐、羞辱情節，未予調查云云
。但依原判決事實之認定，已就抗告人與被害人同居期間之互動
加以審酌。再審理由(二)指依其犯案時精神障礙情節，其對處理外
界事務之理性、判斷，相較於普通人之平均程度，顯然減退不足
云云。但此與卷附之嘉義基督教醫院鑑定報告所載（詳如再審理
由(三)）不符。再審理由(四)指抗告人主觀上無持有槍枝之犯意云云
。但並未提出原判決此部分認定有何事實錯誤而符再審「新證據
」之事由。再審理由(五)指原判決未審酌其是否為義憤殺人。但原
判決於理由內已說明被害人係在熟睡時遭槍殺，客觀上不可能存
有足以產生義憤之情事。再審理由(六)所指或為刑法第五十七條量
刑要件，或為減刑事由之有無，均與再審係以確定判決事實認定
錯誤為救濟範圍者不符。抗告人之上開再審理由均不符「新證據
」之「嶄新性」及「顯然性」二要件；因認抗告人再審之聲請為
無理由，乃駁回其再審之聲請。經核於法尚無不合。抗告意旨未
具體指摘原裁定究係如何違背法令，仍執前詞，主張原審對抗告
人一再遭凌虐、羞辱情節及是否係義憤殺人，未調查審酌，其犯
案時精神顯然減退不足，原判決於量刑時應予以酌減云云；就原
裁定已說明指駁之事項，再為爭執，應認其抗告為無理由，予以
駁回。又本件抗告人係於民國九十七年二月五日收受原裁定正本
，而其現於臺灣高雄女子監獄執行，其於同月十二日具狀以郵寄
方式於同月十三日提出抗告，扣除在途期間，其抗告並未逾期，
附此敘明。
據上論結，應依刑事訴訟法第四百十二條，裁定如主文。
中    華    民    國  九十七  年    四    月    三    日
                      最高法院刑事第九庭
                          審判長法官  林  永  茂
                                法官  吳  昆  仁
                                法官  蘇  振  堂
                                法官  蕭  仰  歸
                                法官  何  菁  莪
      本件正本證明與原本無異
                                      書  記  官
中    華    民    國  九十七  年    四    月    十    日
                                                      v


司法院資訊處製作；財團法人民間司法改革基金會備份。
